【裁判字號】    88,上,1687
【裁判日期】    890307
【裁判案由】    確認地上權不存在
【裁判全文】
臺灣高等法院民事判決                            八十八年度上字第一六八七號
      上  訴  人  甲○○
                          送達.
                              .
      訴訟代理人  田  松  律師
      被 上訴 人  行政院農業委員會苗栗區農業改良場
                          設苗.
                          送達代收人  王味爽律師
      法定代理人  林信山  住同.
      訴訟代理人  王昧爽  律師
右當事人間請求確認地上權不存在事件，上訴人對於中華民國八十八年十月二十日臺
灣臺北地方法院八十八年度訴字第二九三五號第一審判決提起上訴，本院判決如左：
    主      文
原判決關於主文第一項確認上訴人對於坐落台北市○○區○○段二小段四六八地號如
附圖Ａ所示面積捌拾伍平方公尺土地地上權不存在部分，暨訴訟費用之裁判，均廢棄
。
右廢棄部分，被上訴人在第一審之訴駁回。
其餘上訴駁回。
第一、二審訴訟費用除確定部分外，由上訴人負擔三分之二，餘由被上訴人負擔。
    事      實
甲、上訴人方面：
一、聲明：求為判決：
(一)、原判決不利於上訴人部分，暨該部分假執行之宣告，並訴訟費用之裁判，均廢
      棄。
(二)、右廢棄部分，被上訴人在第一審之訴及假執行之聲請均駁回。
(三)、右廢棄部分及第二審訴訟費用均由被上訴人負擔。
二、陳述：除與原判決記載相同者予以引用外，補稱略以：
(一)、行政法院七十二年五月十一日庭長評事聯席會議決議：占有人主張依民法第七
      百七十二條準用第七百六十九條時效完成取得地上權者，必須提出足資證明以
      取得地上權之意思，二十年間和平繼續占有他人土地事實之文件，始得依土地
      登記規則第一百十三條申請為地上權登記，否則登記機關應依同規則第四十八
      條通知申請人補正，如逾期不補正，可依同規則第四十九條第一項第二款或第
      四款之規定，駁回登記之申請。故而台北市古亭地政事務所就系爭土地本諸行
      政法院上項決議、土地登記規則、時效取得地上權登記審查要點等相關規定辦
      理，經審查並無不符，予以公告，即上訴人以取得地上權之意思，二十年間和
      平繼續占有系爭土地，建屋棲身，應予辦理地上權登記，政府地政主管機關就
      時效取得地上權事項，依法審查符合時效取得地上權之要件，依法予以公告，
      對該項地上權雖有異議者，但經地政機關審查符合規定之事項，並非無效。換
      言之，台北市古亭地政事務所之公告，可資證明上訴人係以取得地上權之意思
      ，二十年間和平繼續占有系爭土地，應予辦理地上權登記。
(二)、上訴人原任職軍中，有眷無舍，乃於五十六年間，除傾一生積蓄並向軍中兄弟
      舉債籌措資金，在駐防營舍之旁即系爭土地上，肇建堅固耐用之房舍，最少可
      遮風避雨數十年。上訴人既未向被上訴人借用系爭土地，又未向被上訴人租用
      系爭土地，則上訴人在系爭土地上興建房舍，適足證明上訴人顯有向土地所有
      人、左鄰右舍、甚或過往行人宣示行使地上權之意思，無庸質疑。
(三)、法律承認取得時效制度之理由，乃在於一定之事實狀態，經長期存在之後，社
      會常信賴其與真實權利關係相符，且在此種事實狀態上建立各種法律關係，如
      為保護真正權利人，一旦將之推翻，勢必將此等已建立之各種複雜之法律關係
      完全毀壞，造成社會之不安與混亂，此顯與法律在維持共同生活之和平秩序之
      目的相背，何況有權利人長期消極不行使權利，無權利人卻積極行使權利，法
      律比較兩者之利益及對權利之實質利害，與其保護前者，不如保護後者，更符
      合公平之旨，故1.聲請地上權登記後，於地政機關公告期間，原所有人固得異
      議，但此項異議僅得主張占有人之聲請登記，不符合取得時效之要件，而非使
      長期睡眠於權利上之人，將其驚醒，然後謂其已可以行使其物上請求權。2.完
      成取得時效之占有人，已取得所有權之期待權，此項取得權於占有人為登記之
      聲請後，應予保護，此與最高法院七十四年第十三次民事庭會議紀錄之保護孳
      息取得權之意旨正屬相同，此項取得權應可解為占有之正當權源。復參酌最高
      法院八十年六月四日，八十年度第二次民事庭會議紀錄：占有人主張因時效而
      取得地上權登記請求權者，以已具備時效取得地上權之要件，向該管地政機關
      請求為地上權登記，地政機關受理後，經土地所有人於土地法第五十五條所定
      公告期間內提出異議，地政機關乃依同法第五十九條第二項規定予以調處，嗣
      土地所有人不服調處，於接到調處通知後十五日內提起訴訟，主張占有人為無
      權占有，請求其拆屋還地，此際占有人占用該地，有無正當權源？決議：占有
      人因時效而取得地上權登記請求權者，以已具備時效取得地上權之要件，向該
      管地政機關請求為地上權登記，如經地政機關受理，則受訴法院即應就占有人
      是否具備時效取得地上權之要件，為實體上裁判。查本件系爭土地之占有人，
      即上訴人主張因時效而取得地上權登記請求權，以已具備時效取得地上權之要
      件，向該管地政機關請求為地上權登記，地政機關受理後，依法審查，完全符
      合規定，依法予以公告，即上訴人對系爭土地已具備時效取得地上權之要件，
      是上訴人占有系爭土地，衡以時效制度之法理、取得時效之立法精神，顯有正
      當之權源，雖因被上訴人之異議，致尚未完成地上權登記之程序，但對系爭土
      地究非無權占有，應無庸疑，被上訴人之訴要無理由。
(四)、上訴人占有系爭土地，經地政主管機關查明，上訴人係以行使地上權的意思，
      和平繼續占有系爭土地超過二十年，具備時效取得地上權之要件，准予公告，
      以備為地上權之登記，請予以優先審酌。上訴人於五十六年間，以其餘資並舉
      債在系爭土地建造堅固耐用之房舍，依其所由發生之事實性質以觀，上訴人既
      非借用又非承租系爭土地，如果以無權占有的意思，上訴人會因陋就簡，搭個
      小房子，暫避風雨也就算了，因此上訴人在系爭土地興建房屋之日，即向被上
      訴人宣示其係以行使地上權的意思和平、繼續占有系爭土地，以待時日期滿，
      完成地上權登記。上訴人等七十八年間，已具備時效取得地上權之要件，但縱
      然完成地上權之登記，終非上訴人自己所有之土地，故乃向被上訴人要求購買
      系爭土地，並非上訴人於五十六年占有之始，係以購買系爭土地意思而占有。
      上訴人既已具備時效取得地上權之形式要件與實質要件，應准予地上權登記，
      否則時效取得地上權之規定，勢將形同具文，上訴人占有系爭土地依法既有一
      定之權源，非無權占有，被上訴人之訴顯然全無理由，應駁回被上訴人之訴。
三、證據：除引用原審立證方法外，補提國防部軍法局函及會勘協調會記錄為證。
乙、被上訴人方面：
一、聲明：求為判決：
(一)、上訴駁回。
(二)、第二審訴訟費用由上訴人負擔。
二、陳述：除與原判決記載相同者予以引用外，補稱略以：
(一)、上訴人於系爭土地上之地上權不存在：
      按主張以時效取得地上權之第一要件，須以行使地上權之意思而占有。本件上
      訴人始終無法舉證證明其有以行使地上權之意思而占有系爭土地，故原判決確
      認上訴人在系爭土地上之地上權不存在，洵屬正確，上訴人所為上訴顯無理由
      。
(二)、有關拆屋還地部分：
      依前所述，上訴人顯為無權占有系爭土地，故被上訴人自得本於土地管理人之
      地位，依民法第七百六十七條之規定，請求上訴人拆屋還地，上訴人之上訴應
      予駁回。
(三)、至於上訴人於八十九年一月十一日具狀檢附國防部軍務局會勘協調會記錄乙節
      ，被上訴人自始至終不知有會勘及協調會之情事，亦無人與被上訴人洽商和解
      事宜。
三、證據：引用原審立證方法。
    理      由
一、本件被上訴人主張：坐落台北市○○區○○段二小段四六八地號土地為台灣省所
    有，八十八年七月一日精省後，被上訴人為管理機關，上訴人未經土地所有權人
    及被上訴人同意，即搭建門牌號碼台北市○○區○○街一○一巷二十號房屋居住
    ，占有前開地號如附圖Ａ所示面積八十五平方公尺之土地，被上訴人自得本於管
    理人之地位，代為行使所有權人之權利，請求上訴人拆屋還地；上訴人係八十七
    年十二月九日始向古亭地政申請地上權登記，應認於斯時起方以行使地上權之意
    思，占有系爭土地，其占用之時間，尚不足取得時效之時間，又上訴人曾於七十
    八年一月四日、同年三月十六日、八十年六月十日聯合其他違建戶，委託訴外人
    陳淑玲、黃義清等人向台灣省農林廳等單位陳情，要求以公告現值購買前開土地
    ，足證當初上訴人是以購買之意思而占有前開土地，非以行使地上權之意思而占
    有上開土地；且上訴人當初搭蓋違章建物時，即明知上開土地為國有土地，仍搭
    建房屋居住，已構成刑法上之竊佔罪，與時效取得之和平、善意、無過失要件不
    符，上訴人亦無權申請地上權登記；再者，上訴人無法律上之原因占用上開土地
    而受利益，致被上訴人受有損害，被上訴人亦得請求上訴人給付按土地申報地價
    總額年息百分之五計算之相當於租金之五年損害金。爰提起本訴，求為確認上訴
    人對於被上訴人所管理坐落台北市○○區○○段二小段四六八地號如附圖Ａ所示
    面積八十五平方公尺之土地地上權不存在，上訴人應將坐落前開土地上門牌號碼
    台北市○○區○○街一○一巷二十號如附圖Ａ所示面積八十五平方公尺之建物拆
    除，將土地返還被上訴人，並應給付被上訴人四十九萬七千三百九十五元本息，
    及自八十八年八月一日起至返還土地日止，按月給付被上訴人八千八百八十九元
    之判決（原判決除駁回被上訴人有關假執行聲請外，餘為被上訴人勝訴之判決，
    僅上訴人就其敗訴部分提起上訴）。
二、上訴人則以：上訴人原任職軍中，有眷無舍，乃於五十六年間，傾一生積蓄並舉
    債籌措資金，在駐防營舍旁即系爭土地上，建造堅固房舍，遮避風雨數十年，上
    訴人既未向被上訴人借用或租用系爭土地，則上訴人在系爭土地上興建房舍，即
    足證明有向土地所有人、左鄰右舍、甚或過往行人宣示行使地上權之意思，此經
    台北市古亭地政事務所審查並無不符，且予公告，足見上訴人係以取得地上權之
    意思，二十年間和平繼續占有系爭土地。又聲請地上權登記後，在地政機關公告
    期間，原所有人固得異議，然此項異議僅得主張占有人之聲請登記不符取得時效
    之要件，而非使長期於權利上睡眠之人驚醒，然後謂其已可以行使其物上請求權
    。最高法院八十年度第二次民事庭會議決議，認占有人因時效而取得地上權登記
    請求權者，以已具備時效取得地上權之要件，向該管地政機關請求為地上權登記
    ，如經地政機關受理，則受訴法院即應就占有人是否具備時效取得地上權之要件
    ，為實體上裁判。本件上訴人於七十八年間雖已具備時效取得地上權之要件，但
    縱然完成地上權之登記，仍非上訴人所有之土地，故乃向被上訴人要求購買系爭
    土地，並非上訴人於五十六年占有之始，係以購買系爭土地之意思而占有。上訴
    人既已具備時效取得地上權之要件，則占有系爭土地即有一定之權源，並非無權
    占有等語，資為抗辯。
三、查被上訴人主張坐落台北市○○區○○段二小段四六八地號土地係為台灣省所有
    ，八十八年七月一日精省後，被上訴人為管理機關，上訴人於前開土地上如附圖
    Ａ所示部分，建造房屋一棟，門牌號碼為台北市○○區○○街一○一巷二十號，
    並於八十八年五月間以時效取得為由，向台北市古亭地政事務所申請地上權設定
    登記，於公告期間，被上訴人聲明異議，經台北市古亭地政事務所裁處後，被上
    訴人不服提起本件訴訟等情，業據被上訴人提出行政院農業委員會（）農人字
    第八八○八○三二六號令、地籍圖謄本、土地登記謄本、古亭地政八十八年五月
    二十六日北市古地一字第八八六○六六七九○○號函及調處會議記錄、調處結果
    通知書等文件為證（見原審卷第八至一三頁、三一至三五頁），且為被上訴人所
    不爭執，復經原審履勘現場，且囑託台北市古亭地政事務所測量在卷，有勘驗筆
    錄及土地複丈成果圖可稽（見原審卷第五六、五七、五九頁），堪信被上訴人此
    部分之主張為真正。
四、次按以所有之意思，二十年間和平繼續占有他人未登記之不動產者，得請求登記
    為所有人；以所有之意思，十年間和平繼續占有他人未登記之不動產，而其占有
    之始為善意並無過失者，得請求登記為所有人；又上揭規定於所有權以外財產權
    之取得準用之，民法第七百六十九條、第七百七十條、第七百七十二條分別定有
    明文。從而以行使地上權之意思而占有不動產，即為時效取得地上權之首要條件
    。本件上訴人辯稱其於於五十六年間在系爭土地上建造堅固房舍，遮避風雨數十
    年，既未向被上訴人借用或租用系爭土地，則其在系爭土地上興建房舍，即足證
    明其有向土地所有人、左鄰右舍、甚或過往行人宣示行使地上權之意思云云。然
    查行使地上權之意思，係屬意思表示，所謂意思表示，須將企圖發生一定私法上
    效果之意思，表示於外部之行為，因此上訴人是以行使地上權之意思，占有使用
    系爭土地，自須由上訴人外部之行為，足以推論其占有系爭土地，係以行使地上
    權之意思，始足當之。而在他人土地上建築房屋使用土地，其原因多端，或係基
    於侵權行為之意思，或因不知他人土地誤為占有使用，或基於所有之意思，或租
    賃、使用借貸等意思為之，尚難以竊佔公有土地建造房屋之客觀事實，即足推論
    上訴人係以行使地上權之意思表示占有系爭土地。何況上訴人既曾於七十八年一
    月四日、同年三月十六日、八十年六月十日，聯合其他違章建戶，委請訴外人陳
    淑玲、黃義清等人，向台灣省農林廳等單位陳情，要求以公告現值購買系爭地，
    有被上訴人所提出而為上訴人所不爭執之申請書、委託書、陳情書、台灣省政府
    農林廳函等文件在卷可憑（見原審卷第八二至九八頁），自足佐證上訴人占有系
    爭土地搭建違章建築，並非以行使地上權之意思為之。雖上訴人另辯稱因縱使取
    得地上權，亦無法取得土地所有權，所以申請購買系爭土地云云。惟意思表示者
    ，為表意人將其內心之意思表示於外部，他人亦僅能由其外觀所為之行為，得知
    表意人內心之意思，上訴人既辯稱其於七十八年間已因時效而取得地上權，則於
    八十年間向台灣省農林廳等單位申請價購系爭土地失敗後，何以十年後遲至八十
    八年間始向台北市古亭地政事務所申請設定地上權登記？益見上訴人此部分之辯
    詞，不足採信。依上訴人之外部行為觀之，其應於八十八年間聲請地上權登記時
    ，始開始以行使地上權之意思占有系爭土地，尚無時效完成取得地上權情事，要
    無疑義。
五、又上訴人辯稱其申請地上權登記，業經台北市古亭地政事務所審查符合要件，予
    以公告，已具備時效取得地上權登記之要件，有權占有系爭土地，不因被上訴人
    之異議而有所不同云云。惟查地政機關所為之審查，僅為行政上之審查，並無確
    定私權之效果，況地政機關於所寄發之通知書上亦載明，如不服調處結果，可於
    收到通知後十五日內向司法機關起訴，有該通知書可考（見原審卷第一二頁）。
    且受訴法院應就占有人是否具備時效取得地上權之要件，為實體上裁判，而非具
    備地政機關審查之形式要件，即認係符合時效取得地上權之要件，並進而認定上
    訴人係有權占有系爭土地，最高法院八十年第二次民事庭會議決議，足資參照，
    是以上訴人辯稱其經地政機關審查符合要件，予以公告，已具備時效取得地上權
    要件，而屬有權占有系爭土地云云，即非可採。揆諸前開說明，上訴人未經系爭
    土地所有人或管理人之同意而擅自在系爭土地上建造門牌號碼台北市○○區○○
    街一○一巷二十號如附圖Ａ所示面積八十五平方公尺房屋，自屬無權占有。則被
    上訴人以系爭土地管理人之身分代所有人臺灣省行使所有權人之權利，請求上訴
    人將坐落台北市○○區○○段二小段四六八地號土地上門牌號碼台北市○○區○
    ○街一○一巷二十號如附圖Ａ所示面積八十五平方公尺之建物拆除，並將土地返
    還被上訴人，即屬正當。然本件上訴人係以時效取得為由向台北市古亭地政事務
    所申請就系爭土地為地上權登記，其所主張者係地上權登記請求權，於台北市古
    亭地政事務所公告期間，被上訴人之所以提出異議，乃因否認上訴人有此請求權
    所致，是以兩造間爭執者，應係上訴人是否有此地上權登記請求權存在，而非上
    訴人是否已有地上權之問題。按地上權為物權之一種，非經登記不生效力，系爭
    土地本無地上權之登記，無地上權不存在之爭執，從而被上訴人訴請確認上訴人
    對系爭土地之地上權不存在，即非正當。
六、復按無法律上之原因而受利益，致他人受損害者，應返還其利益，民法第一百七
    十九條定有明文。無權占有他人土地，可能獲得相當於租金之利益，最高法院六
    十一年台上字第一六九五號判例意旨足資參照。本件上訴人既係無權占有系爭土
    地，已如前述，則其獲有相當於租金之不當利益，致被上訴人受有損害，自堪認
    定，被上訴人據此請求上訴人應給付相當於租金之不當得利，亦屬正當。又依土
    地法第九十七條第一項之規定，城市地方房屋之租金，以不超過土地及其建築物
    申報總價額年息百分之十為限；而土地法第一百零五條規定，上揭規定於租用基
    地建築房屋亦準用之；而土地法第九十七條第一項規定之土地價額係指法定地價
    而言，同法施行法第二十五條著有明文；土地法第一百四十八條規定土地所有權
    人依土地法所申報之地價為法定地價，於平均地權條例施行區域，係指地政機關
    舉辦規定地價重新定地價時，土地所有權人在公告申報期間內自行申報之地價，
    如未於公告期間內申報地價者，以公告地價百分之八十為其申報地價，平均地權
    條例第十六條前段亦有明定。本件系爭土地坐落台北市○○區○○段二小段四六
    八地號，在台北市○○區○○街一○一巷一帶，雖居巷內，然其八十七年七月之
    公告土地現值即高達每平方公尺七萬六千元，有土地登記謄本可資參酌（見原審
    卷第九頁），本院認租金之計算，應以申報地價年息百分之五為適當。又本件係
    八十八年六月九日起訴，被上訴人請求以八十三年八月一日起計算相當於五年租
    金之不當得利，即屬有據。系爭土地，八十三年度申報地價為每平方公尺二萬二
    千二百元，八十六年度之申報地價則為每平方公尺二萬五千一百元，此有被上訴
    人所提出之地價謄本在卷可按（見原審卷第一○○頁），上訴人占有系爭土地面
    積八十五平方公尺，亦有台北市古亭土地政事務所之土地複丈成果圖在卷可憑（
    見原審卷第五九頁），則上訴人自八十三年八月一日起至八十八年七月三十一日
    所受之不當得利為四十九萬七千四百二十五元（計算方式為：八十三年八月一日
    至八十六年六月三十日：22200X85X5%X1/12X35=275187.5，八十六年七月一日至
    八十八年七月三十一日：25100X85X5%X1/12X25=222237.5），被上訴人請求上訴
    人給付之金額四十九萬七千三百九十五元本息，尚在前開數額之內，即屬有據。
    其併請求自八十八年八月一日起至返還土地日止，按月給付相當於租金之不當得
    利八千八百八十九元（即上開25100X85X5%X1/12=8889.5元），亦屬有據。
七、綜上所述，被上訴人請求上訴人將坐落台北市○○區○○段二小段四六八地號土
    地上門牌號碼台北市○○區○○街一○一巷二十號如附圖Ａ所示面積八十五平方
    公尺之建物拆除，將土地返還被上訴人，並應給付被上訴人四十九萬七千三百九
    十五元，及自八十八年八月一日起至清償日止，按年息百分之五計算之法定利息
    ，暨自八十八年八月一日起至返還土地日止，按月給付被上訴人八千八百八十九
    元，即屬正當，應予准許，原審為被上訴人勝訴判決，並無違誤，上訴意旨仍執
    陳詞聲明廢棄改判，為無理由，應予駁回上訴；至於請求確認上訴人對於被上訴
    人所管理（原判決誤為所有）坐落台北市○○區○○段二小段四六八地號如附圖
    Ａ所示面積八十五平方公尺土地之地上權不存在部分，即非正當，已如前述，自
    屬不應准許，原審失察，併為被上訴人勝訴判決，即有未洽，上訴意旨指摘原判
    決此部分不當，求予廢棄改判，為有理由，自應由本院將原判決此部分廢棄改判
    。又本件事證已臻明確，兩造其餘攻擊、防禦方法經審酌後，認與判決結果不生
    影響，爰無逐一論述之必要，附此敘明。
據上論結，本件上訴為一部有理由、一部無理由，依民事訴訟法第四百五十條、第四
百四十九條第一項、第七十九條但書，判決如主文。
中      華      民      國    八十九    年       三      月      七     日
                                民事第八庭
                                    審判長法  官  鄭  三  源
                                          法  官  郭  松  濤
                                          法  官  黃  豐  澤
右正本係照原本作成。
如不服本判決，應於收受送達後二十日內向本院提出上訴書狀，其未表明上訴理由者
，應於提出上訴後二十日內向本院補提理由書狀（均須按他造當事人之人數附繕本）
上訴時應提出委任律師或具有律師資格之人之委任狀；委任有律師資格者，另應附具
律師及格證書及釋明委任人與受任人有民事訴訟法第四百六十六條之一第一項但書或
第二項（詳附註）所定關係之釋明文書影本。
中      華      民      國    八十九    年       三      月      九     日
                                          書記官  高  柑  柏
附註：
民事訴訟法第四百六十六條之一（第一項、第二項）：
對於第二審判決上訴，上訴人應委任律師為訴訟代理人。但上訴人或其法定代理人具
有律師資格者，不在此限。
上訴人之配偶、三親等內之血親、二親等內之姻親，或上訴人為法人、中央或地方機
關時，其所屬專任人員具有律師資格並經法院認為適當者，亦得為第三審訴訟代理人
。
第一項但書及第二項情形，應於提起上訴或委任釋明之。
上訴人未依第一項、第二項規定委任訴訟代理人，或雖依第二項委任，法院認為不適
當者，第二審法院應定其先命補正。逾期未補正亦未依第四百六十六條之二為聲請者
，第二審法院應以上訴不合法裁定駁回之。


司法院資訊處製作；財團法人民間司法改革基金會備份。
